臺灣臺中地方法院民事判決
111年度沙簡字第149號
原      告  蔡春美  
訴訟代理人  張智翔律師
複 代理 人  洪明立律師
被      告  蔡政佑  
            財政部國有財產署

上  一  人
法定代理人  曾國基  
訴訟代理人  趙子賢  
複 代理 人  李俊銘  
被      告  臺中市政府

法定代理人  盧秀燕  
訴訟代理人  楊文賓  
            吳奕霆  
上列當事人間請求確認界址事件，本院於民國111年10月5日言詞
辯論終結，判決如下：
    主      文
確認原告所有坐落臺中市○○區○○段000地號土地（重測前為臺中
市○○區○○段○○○段00000地號土地）與被告蔡政佑所有坐落臺中市
○○區○○段000地號土地（重測前為臺中市○○區○○段○○○段00000地
號土地）及臺中市○○區○○段000地號土地（重測前為臺中市○○區○
○段○○○段0000地號土地）、被告臺中市政府所有坐落臺中市○○區
○○段000地號土地（重測前為臺中市○○區○○段○○○段00000地號土
地）、被告財政部國有財產署所有坐落臺中市○○區○○段000地號
土地（重測前為臺中市○○區○○段○○○段000地號土地）間之界址，
為鑑定圖所示之1'…1…2…3…3'…4…5…6黑色連接點線。
確認原告所有坐落臺中市○○區○○段000地號土地（重測前為臺中
市○○區○○段○○○段0000地號土地）與被告財政部國有財產署所有
坐落臺中市○○區○○段000地號土地（重測前為臺中市○○區○○段○○○
段000地號土地）間之界址，為鑑定圖所示之6…7…8…9…9'黑色連
接點線。
訴訟費用由被告蔡政佑負擔十分之三，由被告財政部國有財產署
負擔十分之一，由被告臺中市政府負擔十分之一，餘由原告負擔
。
    事實及理由
一、原告主張：原告所有坐落臺中市○○區○○段000地號（重測前
    社口段社口小段31-28地號，下稱158地號土地）及臺中市○○
    區○○段000地號土地（重測前社口段社口小段31-1地號，下
    稱159地號土地），與被告蔡政佑所有坐落臺中市○○區○○段0
    00地號（重測前社口段社口小段34-11地號，下稱211地號土
    地）及臺中市○○區○○段000地號土地（重測前社口段社口小
    段34-3地號，下稱157地號土地），被告臺中市政府（下稱
    被告市政府）所有坐落臺中市○○區○○段000地號土地（重測
    前社口段社口小段31-26地號，下稱616地號土地），被告財
    政部國有財產署（下稱國產署）所有坐落臺中市○○區○○段00
    0地號土地（重測前社口段社口小段536地號，下稱667地號
    土地）相互毗鄰，因兩造間之土地界址有爭議，經臺中市政
    府地政局到場勘測，兩造對測量結果仍有意見，重測後之界
    址有往北偏移約1.1至2米之情形，應以重測前之地籍圖為準
    ，界址為鑑定圖紅色虛線所示，爰依法提起本件訴訟等語。
    並聲明：㈠確認原告所有158地號土地與相鄰土地即被告蔡政
    佑所有之211、157地號土地，被告市政府所有之616地號土
    地，被告國產署所有之667地號土地間之界址，如附圖（見
    本院卷第39頁，下同）所示A-B-C-D-E連接實線所示。㈡確認
    原告所有159地號土地與相鄰土地即被告國產署所有之667地
    號土地間之界址，如附圖所示E-F-G連接實線所示。
二、被告方面：
　㈠被告蔡政佑則以：界址應依臺中市政府重測後結果等語，資
    為抗辯，並聲明：原告之訴駁回。
　㈡被告國產署則以：上開土地界址應如裁處結果所示等語置辯
    ，並聲明：原告之訴駁回。
　㈢被告市政府則以：被告市政府所有之616地號土地為買賣取得
    ，位於臺中市清水區鎮新南路都市計畫道路範圍，屬道路用
    地，現由臺中市養護工程處管理養護。原告所有158、159地
    號土地與被告蔡政佑所有211、157地號土地及被告國產署所
    有667地號土地之界址爭議，已於110年12月17日由臺中市政
    府地政局調處委員參照舊地籍圖、歷年土地複丈圖、建物測
    量成果圖及重測單位擴大檢測等相關資料裁處，被告市政府
    主張應依重測後結果辦理等語置辯。並聲明：原告之訴駁回
    。
三、得心證之理由：
  ㈠按依土地法第46條之1至第46條之3規定所為地籍圖重測，乃
    地政機關基於職權提供土地測量技術上之服務，將人民原有
    土地所有權之範圍，利用地籍調查及測量等方法，將其完整
    正確反映於地籍圖，應無增減人民私權之效力，故縱令相鄰
    土地所有權人於重新實施地籍測量時，均於地政機關通知之
    期限內到場指界，毫無爭議，地政機關依照規定，已依其共
    同指定之界址重新實施地籍測量，則於測量結果公告期間內
    即令土地所有權人以指界錯誤為由，提出異議，測量結果於
    該公告期間屆滿後即行確定，地政機關應據以辦理土地標示
    變更登記，惟有爭執之土地所有權人尚得依法提起民事訴訟
    請求解決，法院仍應就兩造之爭執，依調查證據之結果予以
    認定，以保障人民財產權及訴訟權，業據司法院大法官會議
    以釋字第374號解釋在案。從而，相鄰土地所有人間若就地
    籍圖所繪界線是否為土地之界址有爭執，就此界址所生之糾
    紛，自有提起確認界址之訴以資解決之必要。本件原告與被
    告間之土地界址，因重測滋生疑義，參照前開說明，原告提
    起本件確認界址之訴，自有確認利益。
  ㈡原告所有158地號土地與被告蔡政佑所有211、157地號土地，
    被告市政府所有616地號土地，被告國產署所有667地號土地
    間之界址，應為鑑定圖所示之1'…1…2…3…3'…4…5…6黑色連接
    點線；原告所有159地號土地與被告國產署所有之667地號土
    地間之界址，應為鑑定圖所示之6…7…8…9…9'黑色連接點線所
    示。說明如下：
　⒈按重新實施地籍測量時，土地所有權人應於地政機關通知之
    限期內，自行設立界標，並到場指界。逾期不設立界標或到
    場指界者，得依下列順序逕行施測：1.鄰地界址。2.現使用
    人之指界。3.參照舊地籍圖。4.地方習慣，土地法第46條之
    2第1項定有明文。又當事人就界址發生爭議，訴請法院裁判
    ，法院就相鄰兩土地間，其具體界址何在之判斷基準，我國
    民法未有明文，上開土地法第46條之2第1項各款之規定，雖
    係地政機關辦理重測時之施測依據，然亦可作為法院認定界
    址之參考。惟在當事人指界不一，然有圖地相符之地籍圖可
    稽時，自應以地籍圖為準，於地籍圖不精確之情況下，學說
    上認應秉持公平之原則，依下列判斷經界之資料，合理認定
    之：1.鄰接各土地之買賣契約或地圖（實測圖、分割圖、分
    筆圖）。2.經界標識之狀況（經界石、經界木、木樁、基石
    、埋炭等）。3.經界附近占有之沿革（房屋、廚房、廁所、
    自來水管、水溝之位置及系爭土地之利用狀況）。4.登記簿
    面積與各土地實測面積之差異。從而，關於相鄰土地之界址
    爭執，在地籍圖並無不精準之前提下，即應以地籍圖為準，
    然如地籍圖確有不精確之情事，則應再參考鄰接各土地之買
    賣契約、地圖、經界標識、占有沿革等客觀情事認定之。本
    件兩造間就相鄰之系爭土地間之界址有爭執，已如上述，本
    院自得依據上開原則，確定上開土地之經界位置。
　⒉經本院會同內政部國土測繪中心（下稱國土測繪中心）測量
    人員到場勘測，並由原告及被告指界，由國土測繪中心測量
    人員實地測繪兩造主張之界址，經國土測繪中心使用精密電
    子測距經緯儀，在上開土地附近檢測109年度臺中市清水區
    地籍圖重測時測設之圖根點，經檢測無誤後，以各圖根點為
    基點，分別施測上開土地及附近各界址點，並計算其坐標值
    輸入電腦，以自動繪圖儀展繪於鑑測原圖上（同重測後地籍
    圖比例尺1/500及重測前地籍圖比例尺1/1200 ），然後依據
    臺中市清水地政事務所保管之重測前後地籍圖、重測前圖解
    地籍圖數值化成果及地籍調查表等資料，展繪本案有關土地
    地籍圖經界線，與前項成果核對檢核後，測定於鑑測原圖上
    ，作成比例尺1/1200鑑定圖等情，有國土測繪中心111年8月
    9日測籍字第111555429號函暨所檢送之鑑定書圖附卷可稽（
    即本判決鑑定圖，見本院卷第171至175頁），並有本院勘驗
    筆錄可憑（見本院卷第159至161頁）。上開鑑測結果係以精
    密儀器為之，並兼顧兩造所有土地及附近土地之界址點，應
    可憑信。其中原告主張之界址為鑑定圖所示A'…A…B…B'…C…D…
    D'…E…F…G…G'紅色虛線，被告主張之界址均為鑑定圖所示1'…
    1…2…3…3'…4…5…6…7…8…9…9'黑色連接點線。
　⒊又按關於土地界址之爭議，本於公平之原則，應按兩造土地
    重測後之面積總和，與兩造土地重測前舊土地謄本所載面積
    總和比較，若有增減，則將增減之面積，按雙方舊土地謄本
    所載面積比例分配或分擔，再依雙方各自占有使用土地之位
    置等，確定其土地經界線之所在，使重測前後雙方土地面積
    比例相同。若重測前後面積總和無增減，只是重測後一方增
    加另一方減少，所增減之面積相等，顯係重測不正確，則將
    重測後所增加面積之一方劃歸所減少之一方，以之定經界線
    （臺灣高等法院暨所屬法院86年法律座談會民事類提案第22
    號會議結論可資參照）。查國土測繪中心鑑測結果，以原告
    指界即A'…A…B…B'…C…D…D'…E…F…G…G'紅色虛線為界址計算面
    積後，原告159、158地號土地面積因此減少18.57平方公尺
    ，被告蔡政佑211、157地號土地面積則減少23.99平方公尺
    ，被告國產署667地號土地面積減少71.03平方公尺，被告市
    政府616地號土地面積增加0.77平方公尺；以被告指界重測
    前地籍圖經界線即1'…1…2…3…3'…4…5…6…7…8…9…9'黑色連接點
    線為界址計算面積後，原告159、158地號土地面積因此減少
    26.72平方公尺，被告蔡政佑211、157地號土地面積則減少1
    .32平方公尺，被告國產署667地號土地面積減少81.32平方
    公尺，被告市政府616地號土地面積減少3.45平方公尺。整
    體觀之，以原告指界計算兩造土地面積減少112.82平方公尺
    ，以被告指界計算兩造土地面積減少112.81平方公尺，且揆
    諸前揭說明，在地籍圖並無不精準之情形，仍應以重測前之
    地籍圖經界線作為界址，較為適當，本件舊地籍圖並無不精
    準之情形，兩造亦未舉證證明舊地籍圖有不精準之情事，是
    兩造土地之界址，應以重測前舊地籍圖為界址，亦即鑑定圖
    所示1'…1…2…3…3'…4…5…6…7…8…9…9'黑色連接點線。
四、綜上所述，原告訴請確認原告所有158地號土地與被告蔡政
    佑所有211及157地號土地、被告市政府所有616地號土地、
    被告國產署所有667地號土地間之界址，應為鑑定圖所示之1
    '…1…2…3…3'…4…5…6黑色連接點線；又原告所有159地號土地
    與被告國產署所有之667地號土地間之界址，應為鑑定圖所
    示之6…7…8…9…9'黑色連接點線所示。
五、本件事證已臻明確，兩造其餘攻擊防禦方法及證據，核與判
    決之結果不生影響，爰不一一論列，併此敘明。
六、訴訟費用負擔之依據：民事訴訟法第80條之1。
中　　華　　民　　國　　111 　年　　10　　月　　26　　日
                  沙鹿簡易庭    法  官  廖欣儀
以上為正本係照原本作成。
如不服本判決，應於送達後20日內，向本院提出上訴狀並表明上
訴理由，如於本判決宣示後送達前提起上訴者，應於判決送達後
20日內補提上訴理由書（須附繕本）。如委任律師提起上訴者，
應一併繳納上訴審裁判費。
中　　華　　民　　國　　111 　年　　10　　月　　26　　日
                                書記官  柳寶倫